【裁判字號】    97,消債更,691
【裁判日期】    971027
【裁判案由】    更生事件
【裁判全文】
臺灣臺南地方法院民事裁定          97年度消債更字第691號
聲  請  人  甲○○○
上列當事人因消費者債務清理事件聲請更生，本院裁定如下：
    主  文
聲請駁回。
聲請費用由聲請人負擔。
    理  由
一、按債務人與金融機構協商成立者，不得聲請更生或清算，但
    因不可歸責於己之事由，致履行顯有重大困難者，不在此限
    ；本條例施行前，債務人依金融主管機關協調成立之中華民
    國銀行公會會員辦理消費金融案件無擔保債務協商機制與金
    融機構成立之協商，準用前項之規定，消費者債務清理條例
    第151條第5項、第6項分別定有明文。又聲請更生或清算不
    合程式或不備其他要件者，法院應以裁定駁回之，但其情形
    可以補正者，法院應定期間先命補正，復為同條例第8條所
    明定。衡諸債之關係，係以當事人間之信賴關係為基礎，為
    社會經濟組織之重要支柱，故當事人於以法律行為追求自己
    之利益之際，亦應顧及對方之利益，並考量債權債務在社會
    上之作用，本於誠實及信用之原則，行使債權及履行債務。
    是對於已陷入經濟上困境之消費者，若任其於惡性循環之債
    務窘境中生存，將衍生嚴重之社會問題，難以維持安定之社
    會經濟秩序，故為兼顧債權人、債務人雙方之利益，對陷於
    經濟上困境之消費者，乃允其於消費者債務清理條例施行後
    ，得選擇以重建型之更生程序或清算型之清算程序清理其債
    務，藉以妥適調整債務人與債權人及其他利害關係人間之權
    利義務關係，保障債權人獲得公平受償，並謀求消費者經濟
    生活之重建復甦機會。惟對於已與金融機構協商成立，或於
    本條例施行前，已依金融主管機關協調成立之中華民國銀行
    公會會員辦理消費金融案件無擔保債務協商機制與金融機構
    成立協商之債務人，若非因不可歸責於己之事由，致履行顯
    有重大困難，自有違債權契約為誠信契約之本旨，故依消費
    者債務清理條例第151條第6項準用同條第5項前段之規定，
    不得聲請更生或清算，應駁回其更生之聲請，始能避免肇致
    道德危險。
二、本件聲請意旨略以：聲請人前曾依照中華民國銀行公會會員
    辦理消費金融案件無擔保債務協商機制，約定每月應還款金
    額為新臺幣（下同）14,626元，然聲請人每月收入不敷支出
    ，繳至96年10月便無法繼續繳納協商金額。且聲請人之配偶
    於97年4月2日車禍，骨折無法工作，家庭開支更顯拮据。因
    此有不可歸責於己致履行協商條件顯有重大困難之事由，符
    合消費者債務清理條例第3條、第151條第5項但書之規定，
    爰依上開規定，提出財產及收入狀況說明書、債權人清冊、
    債務人清冊，聲請更生等語。
三、經查：
（一）債務人於本件更生聲請前，已依金融主管機關協調成立之
      中華民國銀行公會會員辦理消費金融案件無擔保債務協商
      機制成立協商，約定自95年9月份起，分120期，每月14,6
      26元分期償還，至全部清償完畢完止，業據債務人提出之
      協議書及無擔保債務還款計畫書在卷可憑，堪信為真實。
（二）債務人雖主張每個月薪資約23,540元，每月必要支出14,
      788元、扶養支出4,000元、協商金額18,352元，實在入不
      敷出，無法繼續繳款，且配偶於97年4月2日車禍，骨折無
      法工作，因此有不可歸責於己致履行協商條件顯有重大困
      難之事由云云，惟查：
  １、消費者債務清理條例第151條第5、6項規定：「債務人與
      金融機構協商成立者，不得聲請更生或清算。但因不可歸
      責於己之事由，致履行顯有重大困難者，不在此限。本條
      例施行前，債務人依金融主管機關協調成立之中華民國銀
      行公會會員，辦理消費金融案件無擔保債務協商機制與金
      融機構成立之協商，準用前項之規定。」所謂因不可歸責
      於己之事由，致履行顯有重大困難之情形，應係指債務人
      與最大債權金融機構協商「成立後」債務人之經濟狀況、
      生活等客觀事實有顯著變動者而言，亦即債務清償方案成
      立後，固由債務人按其條件履行，惟須於其後發生情事變
      更，在清償期間因不可歸責於己之事由，而有收入或收益
      不如預期或支出增加之情形，致該還款方案履行困難甚或
      履行不能，始能聲請更生或清算。此項規定旨在避免債務
      人任意毀棄已成立之協商，濫用更生或清算之裁判上債務
      清理程序，況該債務清償方案係經當事人行使程序選擇權
      所為之債務清理契約，債務人自應受該還款協議所拘束。
  ２、次查：本件債務人95年、96年所得各為283,602元、282,4
      86元，業據債務人提出綜合所得稅各類所得清單在卷足憑
      ，可知債務人協商成立前後收入並無變化。另觀之債務人
      支出情形，95年、96年支出情形必要支出皆為每月14,7
      88元、扶養支出每月4,000元，業據債務人提出之財產及
      收入狀況說明書在卷足憑，可知債務人協商成立前後每月
      支出情形亦無變化。綜上所述債務人協商時之收入及支出
      情況，既與本件聲請更生時未有不同，而無情事變更情形
      ，自無「不可歸責於己之事由，致履行顯有重大困難」之
      情事存在。另債務人主張配偶於97年4月2日因車禍骨折無
      法工作，此部分事實係發生於債務人毀諾後之事由，債務
      人不應反以毀諾後所發生之事由據以主張有不可歸責情事
      存在。是以，債務人所主張每月收入扣除生活必要支出及
      扶養費約18,788元後，已不足支付協商月付款之情形，既
      為協商當時已存在之事實，而非協商成立後至毀諾前始發
      生之情事，債務人仍願意以每月還款14,626元之條件與債
      權銀行達成協商合意，依誠實信用原則，債務人自當依約
      履行，縱債務人為償還債務，必須經歷履行期間較不寬裕
      之經濟生活，然此乃債務人於負擔債務時即得預見，債務
      人更應樽節開支，戮力還款，自不得於與金融機構成立協
      商後，又率爾聲請依更生程序清理其債務。
四、綜上所述，債務人於消費者債務清理條例施行前，既已與金
    融機構之債權人依金融主管機關協調成立之中華民國銀行公
    會會員辦理消費金融案件無擔保債務協商機制成立協商，且
    又無因不可歸責於己致履行顯有重大困難之事由，則其聲請
    更生，顯然違背消費者債務清理條例第151條第6項準用同條
    第5 項前段之規定，且上開欠缺又屬無從補正，從而，依上
    開說明，應予駁回其更生之聲請，爰裁定如主文。
中    華    民    國    97    年    10    月    27    日
                  民事第二庭    法  官  田玉芬
上為正本係照原本作成
如對本裁定抗告須於裁定送達後10日內向本院提出抗告狀，並應
繳納抗告費新台幣1,000元整。
中    華    民    國    97    年    10    月    27    日
                                書記官  劉紀君


司法院資訊處製作；財團法人民間司法改革基金會備份。
